【裁判字號】    95,勞上,74
【裁判日期】    951205
【裁判案由】    給付退休金
【裁判全文】
臺灣高等法院民事判決                  95年度勞上字第74號
上  訴  人  三重汽車客運股份有限公司
法定代理人  甲○○
訴訟代理人  辛  武律師
被 上訴 人  乙○○
訴訟代理人  丙○○
上列當事人間請求給付退休金事件，上訴人對於中華民國 95年8
月29日臺灣板橋地方法院95年度勞訴字第31號第一審判決提起一
部上訴，經本院於95年11月28日言詞辯論終結，判決如下：
    主  文
上訴駁回。
第二審訴訟費用由上訴人負擔。
    事實及理由
一、本件被上訴人起訴主張：伊於民國 68年6月21日進入上訴人
    公司服務，原任職該公司泰山站副站長職務。嗣上訴人未經
    雙方商議即單方面為職務調動，任意將伊調為內勤工作，變
    更伊工作內容，又無故減薪，欲強迫伊提早退休，顯已違反
    勞動基準法（下稱勞基法）第7條第1款規定。嗣上訴人勸伊
    辦理退休並承諾對伊個案處理，伊乃於 94年7月15日辦理退
    休手續，工作年資為26年又24天，惟勞基法係於73年8月1日
    施行，是伊於勞基法施行後受僱於上訴人之工作年資則為20
    年又11月15天。依勞動基準法施行細則第29條規定，上訴人
    應自伊退休之日起30日內給付伊勞工退休金，惟上訴人拒不
    給付，經伊於同年11月10日向上訴人申請，上訴人僅願給付
    退休金新台幣（下同）1,189,368元。嗣伊於同年12月1日向
    台北縣政府勞工局陳情，經勞工局於同月16日及 95年1月13
    日分別進行協調，均協調不成。因勞工定期固定之伙食津貼
    、按月發給之津貼、績效獎金、全勤獎金等經常性給與均應
    列入平均工資計算，是以伊退休前6個月平均工資49,191. 5
    元、年資20年又11月15天（依勞基法規定退休基數為36）計
    算，伊得請求之退休金為1,770,894元（49,191.5×36）。
    爰依勞基法第55條之規定，求為命上訴人如數給付，並自95
    年8月16日起至清償日止加付按年息5%計算利息之判決。
二、上訴人則以：被上訴人於 68年6月21日開始受僱於伊，而勞
    基法係於 73年7月30日始施行，被上訴人自應依伊例行規定
    辦理，即被上訴人擔任之工作性質及地點均單純明確，薪資
    給付、退休處理之作業亦行之有年，是依兩造間之勞動契約
    第11條第1項第4款規定，伊得預告終止勞動契約，並無違反
    勞動基準法施行細則第 7條第1款規定。至被上訴人於94年7
    月15日辦理退休，年資20年又11月15天，依勞基法第55條第
    1、2項規定，伊對於應給與相當於36個基數之退休金，並無
    異議，惟該基數之核算，應依被上訴人之本薪、職務加給、
    工作津貼、其他津貼、站級專案津貼、稽查津貼、全勤獎金
    、績效獎金，總合以退休前 6個月平均值予以計算，不應含
    臨時性之加班費、例假津貼、伙食津貼等，是被上訴人退休
    前6個月平均工資應為33,038元，得請領之退休金應為1,189
    ,368元（33,038×36），被上訴人前開計算方式要屬有誤等
    語，資為抗辯。
三、原審為被上訴人一部勝訴、一部敗訴之判決（即認被上訴人
    之特別休假未休假獎金15,000元，非屬工資，故月平均工資
    為46,691元，並以之作為計算基準，判命上訴人給付被上訴
    人1,680,894本息，並駁回其餘之訴）。被上訴人就其敗訴
    部分，未提起上訴，業已確定。上訴人就其敗訴部分，提起
    一部上訴，聲明：原判決關於命上訴人給付超過1,189,368
    元部分廢棄；上開廢棄部分，被上訴人在第一審之訴駁回。
    被上訴人則聲明：上訴駁回。
四、查被上訴人主張其於68年6月21日開始受僱於上訴人，迄94
    年7月15日辦理退休為止，工作年資為26年又24天。又勞基
    法係於73年8月1日施行，其於勞基法施行後受僱於上訴人之
    工作年資則為20年又11月15天，則依勞基法第55條規定，其
    退休時得請求給付之退休金基數應為36，即相當於36個月之
    平均工資數額之退休金。嗣其因給付退休金一事，向台北縣
    政府勞工局陳情，經該局分別於94年12月16日及95年1月13
    日分別進行協調，均協調不成等情。據其提出三重客運公司
    人事異動令、勞資爭議協調會紀錄等為證（調解卷15、17、
    18頁），復為上訴人所不爭執，應堪信為真實。惟上訴人抗
    辯：基數之核算，應依被上訴人之本薪、職務加給、工作津
    貼、其他津貼、績效獎金，總合以退休前 6個月平均值予以
    計算，自不應含臨時性之加班費、例假津貼、伙食津貼云云
    。是本件應審究者，厥為：作為計算勞基法退休金之基本工
    資，應否包括被上訴人每月所領取之加班費、例假津貼及伙
    食津貼？茲詳析如后：
  (一)按勞基法第2條第3款規定：「工資：謂勞工因工作而獲得之
    報酬；包括工資、薪金及按計時、計日、計月、計件以現金
    或實物等方式給付之獎金、津貼及其他任何名義之經常性給
    與均屬之」。是工資係勞工之勞力所得，為其勞動之對價，
    凡因勞力所得之經常性給與，均屬工資。而所謂經常性之給
    與，係指非勞動基準法施行細則第10條所列各款之情形，縱
    在時間上、金額上非固定，祇要在一般情形下經常可以領得
    之給付即屬之。故祇要給與屬工作上之報酬，在制度上有經
    常性者，即得列入平均工資以之計算退休金（最高法院95年
    度台上字第 621號判決參照）。而所謂「加班費」，依勞基
    法第24條、第39條之規定，係雇主延長工作時間給付勞工之
    對價，屬勞工提供勞務而獲得之報酬，應屬工資，不因加班
    時間之固定而有不同。又加班費祇要在一般情形下經常可以
    領得之給付，亦屬經常性之給付，應屬工資，應列入退休金
    之計算（最高法院93年度台上字第1767號判決參照）。又伙
    食津貼為固定數額，不因上班天數有所增減，此為兩造所不
    爭執之事實，為固定之經常性給與，而為工資之一部。另例
    假津貼乃上訴人於例假日上班所增給者，性質猶如非上班日
    上班之加班費，故均應認為屬於工資之一部（參照最高法院
    95 年度台上字第235號判決），則上述項目自應作為計算被
    上訴人請求退休金之平均工資之基準。上訴人抗辯此三項不
    得列入併計為工資，自無可採。
  (二)依據被上訴人所提出，且為上訴人所不爭執其真正之員工薪
    資明細表影本所示（調解卷 23頁以下），被上訴人於94年1
    月至 6月依據上述原則判斷得計入作為平均工資計算基準之
    所領得之工資如下：94年01月份為47,049元，94年02月
    份為51,520元，94年03月份為46,120元，94年04月份為
    41,708元，94年05月份為48,409元，94年06月份為45,3
    43元，以上被上訴人退休前6個月所領之工資合計為280,149
    元，則月平均工資應為46,691.5元。上訴人抗辯扣除該三項
    金額作為計算工資之項目，其月平均工資為33,038元，退休
    金為 1,189,368元云云，自無可取。則被上訴人所得請求上
    訴人給付之退休金之數額即為1,680,894元（46,691.5元×3
    6個基數＝1,680,894元，元以下四捨五入）。
五、按「給付有確定期限者，債務人自期限屆滿時起，負遲延責
    任」、「遲延之債務，以支付金錢為標的者，債權人得請求
    依法定利率計算之遲延利息。但約定利率較高者，仍從其約
    定利率」，民法第229條第2項、第233條第1項分別定有明文
    。又按「雇主應給付之勞工退休金應自勞工退休之日起三十
    日內給付之」，勞動基準法施行細則第 29條第1項亦有明定
    。經查，本件被上訴人係自94年07月15日自上訴人公司退休
    ，有前述上訴人公司人事異動令影本可稽，則上訴人自應於
    被上訴人退休後30日內給付被上訴人應得之退休金，即上訴
    人至遲應於 94年8月14日前給付被上訴人退休金，逾此期限
    即屬給付遲延，故被上訴人請求上訴人應給付自遲延後之94
    年 8月16日起至清償日止依法定利率年息5%計算之遲延利息
    ，洵屬正當。
六、綜上所述，原審就兩造爭執之差額491,526元本息（1,680,8
    94 －1,189,368），為被上訴人勝訴之判決，核無違誤，應
    予維持。上訴意旨，仍執陳詞，指摘原判決此部分不當，求
    予廢棄改判，為無理由，其上訴應予駁回。
七、本件事證已臻明確，兩造其餘主張及攻擊防禦方法與證據，
    經本院斟酌後，與本件判決結果已不生影響，故不一一論列
    ，附此敘明。
據上論結，本件上訴為無理由，依民事訴訟法第449條第1項、第
78條，判決如主文。
中    華    民    國    95    年    12    月    5     日
                    勞工法庭
                        審判長法  官  沈方維
                              法  官  張競文
                              法  官  王淇梓
正本係照原本作成。
如不服本判決，應於收受送達後20日內向本院提出上訴書狀，其
未表明上訴理由者，應於提出上訴後20日內向本院補提理由書狀
（均須按他造當事人之人數附繕本）上訴時應提出委任律師或具
有律師資格之人之委任狀；委任有律師資格者，另應附具律師資
格證書及釋明委任人與受任人有民事訴訟法第 466條之1第1項但
書或第2項（詳附註）所定關係之釋明文書影本。
中    華    民    國    95    年    12    月    6     日
                              書記官  吳碧玲
附註：
民事訴訟法第466條之1（第1項、第2項）：
對於第二審判決上訴，上訴人應委任律師為訴訟代理人。但上訴
人或其他法定代理人具有律師資格者，不在此限。
上訴人之配偶、三親等內之血親、二親等內之姻親，或上訴人為
法人、中央或地方機關時，其所屬專任人員具有律師資格並經法
院認為適當者，亦得為第三審訴訟代理人。


司法院資訊處製作；財團法人民間司法改革基金會備份。
